臺灣高等法院臺南分院刑事裁定
110年度毒抗字第807號
抗  告  人  唐士賢



上列抗告人因強制戒治案件，不服臺灣臺南地方法院中華民國11
0年9月29日裁定（110年度毒聲字第964號）提起抗告，本院裁定
如下：
    主  文
抗告駁回。
    理  由
一、本件抗告意旨略以：㈠按因毒品危害防制條例修正及最高法
    院刑事大法庭109年11月18日109年度台上大字第3826號裁定
    ，已變更適用觀察勒戒處遇之對象、標準及頻率。為此法務
    部與衛福部及專家學者業已研議修正「有無繼續施用毒品傾
    向評估標準」，就評分項目、前科紀錄有所調整，並於110
    年3月26日生效。㈡本件抗告人依修正前之「有無繼續施用毒
    品傾向評估標準」評估後認有繼續施用毒品傾向，惟適用修
    正後「有無繼續施用毒品傾向評估標準」重新評估後，或有
    評估為無繼續施用之可能性。㈢原裁定未能參考適用修正後
    之評估標準表，恐有影響抗告人之權益之虞，為此提起抗告
    ，請將原裁定撤銷，更為適法之裁定。
二、按觀察、勒戒後，檢察官或少年法院（地方法院少年法庭）
    依據勒戒處所之陳報，認受觀察、勒戒人無繼續施用毒品傾
    向者，應即釋放，並為不起訴之處分或不付審理之裁定；認
    受觀察、勒戒人有繼續施用毒品傾向者，檢察官應聲請法院
    裁定或由少年法院（地方法院少年法庭）裁定令入戒治處所
    強制戒治，其期間為6個月以上，至無繼續強制戒治之必要
    為止，但最長不得逾1年，毒品危害防制條例第20條第2項定
    有明文。是檢察官依據勒戒處所之陳報，認受觀察、勒戒人
    有繼續施用毒品傾向者，應聲請法院裁定令入戒治處所強制
    戒治，此乃戒絕毒癮之法定程序。次按勒戒處所應注意觀察
    受觀察、勒戒人在所情形，經醫師研判其有或無繼續施用毒
    品傾向後，至遲應於觀察、勒戒期滿之15日前，陳報該管檢
    察官或少年法院（庭），觀察勒戒處分執行條例第8條第1項
    亦定有明文。依據上開規定，受觀察、勒戒人有無繼續施用
    毒品之傾向，【係由醫師研判】。又有無繼續施用毒品傾向
    之評估標準，並非完全以受勒戒人勒戒後之結果為準，勒戒
    前之各種情況，仍應作為評估之依據，依勒戒處所評分說明
    手冊規定，係以「前科紀錄與行為表現」、「臨床評估」及
    「社會穩定度」3 項合併計算分數：㈠分數60分以上，判定
    為有繼續施用毒品傾向；㈡50分以下判定為無繼續施用毒品
    傾向；㈢51分至59分間判定者再做整體評估後決定，若判定
    為有繼續施用毒品傾向需加註理由；㈣情形特殊之個案，在
    認定依據上述分數判定原則不合適時，可依據實際之狀況詳
    實註明判定之理由，另為判定有或無繼續施用毒品傾向。而
    其中之「前科紀錄與行為表現」係依毒品犯罪相關司法紀錄
    、首次毒品犯罪年齡、其他犯罪相關紀錄、入所時尿液毒品
    檢驗、所內行為表現；「臨床評估」係物質使用行為、合法
    物質濫用、使用方式、使用年數、精神疾病共病（含反社會
    人格）、臨床綜合評估（含病識感、動機、態度、就醫意願
    ）；「社會穩定度」則係依工作、家庭等；作為判斷分數之
    依據。判定者判定前科紀錄與行為表現、臨床評估及社會穩
    定度合計3 項分數，固係供為判定者判定「有無繼續施用毒
    品傾向」之審酌標準，【但非唯一標準】。綜合評分者，應
    根據臨床實務，有具體事證，認為個案「有繼續施用毒品傾
    向」者，以綜合評分者所評估為準，此有「有無繼續施用毒
    品傾向」評估標準、評分說明手冊可稽。又關於有無繼續施
    用毒品傾向之評估標準，法務部已於110年3月26日以法矯字
    第11006001760號函修正頒布「有無繼續施用毒品傾向評估
    標準紀錄表」、「有無繼續施用毒品傾向評估標準評分說明
    手冊」，上開評分說明手冊載明判定之原則：「受觀察勒戒
    人入所後，經過2週時間的觀察、勒戒，由處所及醫療人員
    依據其各項紀錄、資料及觀察勒戒期間之行為表現，加以評
    分。在勒戒人入所4-6週後，可再做一次評估以做必要之評
    分修正。每一大項皆有靜態因子與動態因子。先以靜態因子
    分數評分，靜態因子分數總分在60分（含）以上為『有繼續
    施用毒品傾向』；60分以下，與動態因子分數相加，如果總
    分在60分（含）以上，為『有繼續施用毒品傾向』」。又評估
    標準紀錄表及說明手冊中「前科紀錄與行為表現」欄之第1
    項及第3項之計分方式修正如下，餘無修正：㈠第1項「毒品
    犯罪相關司法紀錄」：計分方式修正為每筆(次)5分，總分
    上限為10分；㈡第3項「其他犯罪相關紀錄」：計分方式修正
    為每筆(次)2分，總分上限為10分。【是抗告人有無「繼續
    施用毒品傾向」，係依具體個案之臨床實務及相關事證等情
    綜合判定，有其相當之專業依據及標準，且涉及專門醫學，
    又衡酌強制戒治之目的，係為協助施用毒品者戒斷毒品之心
    癮及身癮所為之一種保安處分類型，而該評估標準係將與判
    斷有無繼續施用傾向之相關因素加以列舉及量化，適用於每
    一位受觀察、勒戒處分之人，具一致性、普遍性、客觀性，
    以利執法者判定受勒戒人有無繼續施用毒品傾向，且避免執
    法者之判斷流於恣意，倘其評估由形式上觀察，無擅斷或濫
    權等明顯不當之情事，法院宜予尊重】。
三、查抗告人於109年3月15日因施用第1級毒品海洛因、第2級毒
    品甲基安非他命案件，經起訴後由原審法院判處有期徒刑1
    年，檢察官上訴後由本院判決原判決撤銷，本件公訴不受理
    。再由原審法院於110年3月31日以110年度毒聲字第299號裁
    定送勒戒處所觀察、勒戒後，抗告人於110年8月17日入法務
    部○○○○○○○○附設勒戒處所觀察、勒戒，經該所於同年9月6日
    依前述【新修正】「有無繼續施用毒品傾向評估標準紀錄表
    」評估後，評估其前科紀錄與行為表現、臨床評估及社會穩
    定度等，綜合判斷認抗告人有繼續施用毒品傾向乙節，有原
    審法院110年度毒聲字第299號裁定1份、法務部○○○○○○○○110
    年9月22日南所衛字第00000000000號函暨有無繼續施用毒品
    傾向證明書、有無繼續施用毒品傾向評估標準紀錄表各1份
    （見臺灣臺南地方檢察署110年度毒偵字第665號卷第65-67
    、77-83頁）在卷可稽。依上開有無繼續施用毒品傾向評估
    標準紀錄表之記載，抗告人在前科紀錄與行為表現方面評分
    21分（靜態因子19分/①毒品犯罪相關司法紀錄21筆〈5分/筆
    、上限10分〉10分②首次毒品犯罪年齡21-30歲5分③其他犯罪
    相關紀錄2筆〈2分/筆、上限10分〉4分④入所時尿液毒品檢驗
    無藥物反應0分⑤所內行為表現〈持續於所內抽菸〉2分、動態
    因子2分）；在臨床評估方面評分37分（靜態因子32分、動
    態因子5分）；在社會穩定度方面得分5分（靜態因子0分、
    動態因子5分），靜態因子得分合計51分，動態因子得分合
    計12分，靜態因子與動態因子總分合計63分；而依前述法務
    部與衛生福利部共同修正之「有無繼續施用毒品傾向評分標
    準評分說明手冊」所定判定原則，得分在60分以上者，即可
    判定為有繼續施用毒品傾向。茲抗告人之得分為63分，已逾
    60分，故而判定有繼續施用毒品傾向。上開判定結果係依主
    管機關訂頒之評估基準進行，在客觀上並無逾越裁量標準，
    且上開判定結果是由專業醫師依前開評估基準所為之專業判
    斷，上揭評估除詳列各項靜態因子、動態因子之細目外，並
    有各細目之配分、計算及上限，並非評估之醫師所得主觀擅
    斷，是該評估標準紀錄表乃係該勒戒處所相關專業知識經驗
    人士於抗告人執行觀察、勒戒期間，依其本職學識綜合上開
    各節評估，具有科學驗證而得出抗告人有繼續施用毒品傾向
    之結論，所為評估應屬可信，則法務部○○○○○○○○附設勒戒處
    所判定抗告人有繼續施用毒品之傾向，顯非無據。抗告意旨
    認本件若依新修正「有無繼續施用毒品傾向評估標準紀錄表
    」評估後，或許抗告人無繼續施用毒品傾向云云，尚有誤會
    ，洵非可採。
四、綜上所述，原審因而依檢察官之聲請，適用毒品危害防制條
    例第20條第2 項後段之規定，裁定令入戒治處所施以強制戒
    治，其期間為6 個月以上，至無繼續強制戒治之必要為止，
    但最長不得逾1 年，經核並無不合。抗告人以上開理由提起
    本件抗告，指摘原裁定不當，依前所述，非有理由，應予駁
    回。
據上論結，應依刑事訴訟法第412 條，裁定如主文。
中　　華　　民　　國　　110 　年　　10　　月　　18　　日
                  刑事第一庭    審判長法　官  楊清安
                                      法　官  蕭于哲
                                      法　官  陳顯榮
以上正本證明與原本無異。
不得再抗告。
　　　　　　　　　　　　　　　　　　　書記官  盧建元
中　　華　　民　　國　　110 　年　　10　　月　　18　　日